臺北高等行政法院判決
　　　　　　　　　　　　　　　　　　 95年度簡字第00875號
原　　　告　甲○○
被　　　告　財政部臺北市國稅局
代　表　人　許虞哲（局長）住同上
上列當事人間因綜合所得稅事件，原告不服財政部中華民國95年
9 月15日台財訴字第09500427880 號（案號：第00000000號）訴
願決定，提起行政訴訟。本院判決如下：
　　主  文
原告之訴駁回。
訴訟費用由原告負擔。
　　事  實
一、事實概要：緣原告辦理民國（下同）90、91、92、93年度綜
    合所得稅結算申報，列報扶養其他親屬韓桐各年度免稅額新
    臺幣（下同）74,000元，經被告初查核認與所得稅法規定得
    列報免稅額之要件不符，乃核定否准認列，核定90至93年度
    綜合所得總額分別為1,461,602 元、1,377,194 元、1,364,
    219 元及1,500,266 元，綜合所得淨額分別為1,022,602 元
    、938,194 元、809,875 元及965,926 元，應補稅額分別為
    9,620 元、9,230 元、4,440 元及9,620 元，合計為32,910
    元。原告不服，主張其列報扶養之其他親屬為其母親之同居
    人，雖與原告不同一戶口名簿，惟共同生活已存續逾16年，
    有受扶養人出具之無謀生能力切結書為證，請考量實際狀況
    云云，申請復查，經被告95年5 月19日財北國稅法字第0950
    229604號復查決定（下稱原處分）駁回；原告仍不服，向財
    政部提起訴願，亦遭決定駁回，遂向本院提起本件行政訴訟
    。
二、兩造聲明：
　(一)原告聲明：訴願決定及原處分關於原告列報扶養其他家屬韓
              桐90、91、92及93年度之免稅額新台幣各74,000
              元被告否准認列部分均撤銷。
　(二)被告聲明：駁回原告之訴。
三、兩造之爭點：
    韓桐是否係原告之家屬即有無與原告共同生活之客觀事實，
    且確係受原告扶養者？
　(一)原告主張之理由：
    1.原告之母親確實居住於原告所設籍之居住地，且與韓桐有
      以永久共同生活為目的而同居一家，時間已長達16年，且
      繼續存續中。
    2.所得稅法關於第17條第1 項第1 款第4 目之規定應在於鼓
      勵納稅義務人盡其扶養義務，原告是否列報直系親屬為扶
      養親屬，本屬於列報義務人之權利，同具扶養義務之兄弟
      輪流列報家長為扶養親屬亦屬常見，不應據以否認韓桐與
      原告母親有以永久共同生活為目的而同居一家之事實。
    3.又依司法院釋字第542 號解釋，機關不應僅依是否設籍為
      居住事實之標準，原告母親居住之事實應兼考量其他證明
      方法。被告否准認列免稅額，實屬不合。為此，原告聲明
      請求為撤銷訴願決定及原處分為有理由，請求判決如聲明
      。
  (二)被告主張之理由：
    1.按「前3 條規定計得之個人綜合所得總額，減除左列免稅
      額及扣除額後之餘額，為個人之綜合所得淨額：一、免稅
      額：納稅義務人按規定減除本人、配偶及合於左列規定扶
      養親屬之免稅額。……（四）、納稅義務人其他親屬或家
      屬，合於民法第1114條第4 款及第1123條第3 項之規定，
      未滿20歲或滿60歲以上無謀生能力，確受納稅義務人扶養
      者，……」為行為時所得稅法第17條第1 項第1 款第4 目
      所明定。次按民法第1114條：「左列親屬互負扶養之義務
      ：一、直系血親相互間。二、夫妻之一方，與他方之父母
      同居者，其相互間。三、兄弟姊妹相互間。四、家長家屬
      相互間。」第1115條第1 項：「負扶養義務者有數人時，
      應依左列順序定其履行義務之人：一、直系血親卑親屬。
      二、直系血親尊親屬。三、家長。四、兄弟姊妹。五、家
      屬。六、子婦、女婿。七、夫妻之父母。」民法第1118條
      前段規定：「因負擔扶養義務而不能維持自己生活者，免
      除其義務。」第1122條：「稱家者，謂以永久共同生活為
      目的而同居之親屬團體。」第1123條：「家置家長。同家
      之人，除家長外，均為家屬。雖非親屬而以永久共同生活
      為目的同居一家者，視為家屬。」又司法院釋字第415 號
      解釋：「所得稅法有關個人綜合所得稅『免稅額』之規定
      ，其目的在以稅捐之優惠使納稅義務人對特定親屬或家屬
      盡其法定扶養義務。同法第17條第1 項第1 款第4 目規定
      ……，得於申報所得稅時按受扶養之人數減除免稅額，固
      須以納稅義務人與受扶養人同居一家為要件，惟家者，以
      永久共同生活之目的而同居為要件，納稅義務人與受扶養
      人是否為家長家屬，應取決於其有無共同生活之客觀事實
      ，而不應以是否登記同一戶籍為唯一認定標準。」末按財
      政部86年2 月20日台財稅第861885119 號函釋（財政部編
      印94年版所得稅法令彙編第260 頁第1 之28則）：「三、
      自申報85年度綜合所得稅起，納稅義務人申報扶養符合所
      得稅法第17條第1 項第1 款第4 目規定之其他親屬或家屬
      ，應提出左列有關證明文件，據以減除免稅額：（一）家
      長家屬關係且確受扶養之證明文件：1.納稅義務人與其他
      親屬或家屬有家長家屬關係而同居一戶者：如戶口名簿影
      本或身分證影本或其他適當證明文件。2.非同戶籍惟同居
      一家且確受扶養者：如村里長證明、受扶養者（或其監護
      人）註明確受納稅義務人扶養之切結書或其他適當證明文
      件。」
    2.原告訴稱其母親確居住於原告所設籍之居住地，且與韓桐
      有以永久共同生活為目的而同居一家，存續中已達16年，
      原告母親雖由兄弟列報為扶養親屬，不應據以否認原告母
      親與韓桐有以永久共同生活為目的而同居一家之事實。原
      告母親居住之事實應兼考量其他證明方法，被告否准認列
      免稅額，實屬不合，是以，原處分及訴願決定皆應予撤銷
      。
    3.查列報為扶養親屬之情形，如係屬所得稅法第17條第1 項
      第1 款第1 目、第2 目、第3 目者，僅需有受納稅義務人
      扶養之事實，即得列報；若屬所得稅法第17條第1 項第1
      款第4 目之其他親屬或家屬者，則需先符合首揭民法法條
      之規定，即應有家長與家屬關係，且以永久共同生活為目
      的而同居一家者，始可檢具首揭函釋所規定之證明文件以
      供佐證；而所謂家，民法上係採實質要件主義，以永久共
      同生活為目的而同居一家為其認定標準。又納稅義務人之
      其他親屬，合於民法第1114條第4 款（家長家屬間）及同
      法第1123條第3 項（雖非親屬而以永久共同生活為目的同
      居一家者，視為家屬）之規定，未滿20歲或滿60歲以上無
      謀生能力，確受納稅義務人扶養者，得自個人綜合所得額
      中減除受扶養親屬免稅額，固為所得稅法第17條第1 項第
      1 款第4 目所明定，然其目的在使納稅義務人對特定親屬
      或家屬善盡其法定扶養義務，此亦為盡此義務之納稅義務
      人應享之優惠，如非家長家屬相互間，永久共同生活同居
      一家者，則不得自個人綜合所得總額中減除受扶養親屬免
      稅額，此乃當然之法理，且經首揭司法院釋字第415 號解
      釋闡明在案。次查本件原告並未列報其母親為扶養親屬，
      又依民法規定，韓桐亦非原告之親屬，則其母親居住於何
      處、與何人同居、由何人扶養，皆無法改變韓桐有否與原
      告以永久共同生活為目的而同居一家之事實，即未具備家
      長家屬關係，核與首揭民法規定家長家屬間之互負扶養義
      務條件不相符合；則依首揭所得稅法認列其他扶養親屬免
      稅額之規定，韓桐實際不論是否由原告扶養，尚不得列報
      為其扶養親屬。從而被告剔除原告90至93年度系爭免稅額
      ，並無不合。原告之主張，核無足採，此部分原處分請予
      以維持。
    理  由
一、本件兩造不爭訴外人韓桐係15年出生，非係原告之親屬，韓
    桐於78年12月10日設籍台北市文山區○○○路○段226號4樓
    ，原告則於84年12月19日設籍同址，原告90、91、92、93年
    度綜合所得稅結算申報，均列報扶養其他親屬韓桐，此有戶
    籍謄本2件及綜合所得稅結算申報書在原處分卷可稽，堪認
    為真實。
二、按所得稅法第17條第1項第1款第4目規定：「按前3條規定計
    得之個人綜合所得總額，減除下列免稅額及扣除額後之餘額
    ，為個人之綜合所得淨額：1.免稅額：納稅義務人按規定減
    除其本人、配偶及合於下列規定扶養親屬之免稅額；....
    (4)納稅義務人其他親屬或家屬，合於民法第1114條第4款及
    第1123條第3項之規定，未滿20歲或滿60歲以上無謀生能力
    ，確係受納稅義務人扶養者。.... 」又按民法第1114條第4
    款規定：「左列親屬，互負扶養之義務：1.直系血親相互間
    。2.夫妻之一方與他方之父母同居者，其相互間。3.兄弟姊
    妹相互間。4.家長家屬相互間。」第11 22 條規定：「稱家
    者，謂以永久共同生活為目的而同居之親屬團體。」第1123
    條第2 、3 項規定：「同家之人，除家長外，均為家屬。」
    「雖非親屬，而以永久共同生活為目的同居一家者，視為家
    屬。」
三、再按司法院司法院釋字第415 號解釋：「所得稅法有關個人
    綜合所得稅『免稅額』之規定，其目的在以稅捐之優惠使納
    稅義務人對特定親屬或家屬盡其法定扶養義務。同法第17條
    第1 項第1 款第4 目規定：『納稅義務人其他親屬或家屬，
    合於民法第1114條第4 款及第1123條第3 項之規定，未滿20
    歲或滿60歲以上無謀生能力，確係受納稅義務人扶養者』，
    得於申報所得稅時按受扶養之人數減除免稅額，固須以納稅
    義務人與受扶養人同居一家為要件，惟家者，以永久共同生
    活之目的而同居為要件，納稅義務人與受扶養人是否為家長
    家屬，應取決於其有無共同生活之客觀事實，而不應以是否
    登記同一戶籍為唯一認定標準。」
四、是本件之爭執，在於韓桐是否係原告之家屬即有無與原告共
    同生活之客觀事實，且確係受原告扶養者？
五、經查：
  (一)查依原處分卷所附之戶籍謄本所示，韓桐係於78年12月10日
    即設籍台北市文山區○○○路○ 段226 號4 樓；原告則係於
    84年12月5 日結婚，同年月19日為結婚登記並設籍同址，與
    韓桐分屬2 個單獨生活戶，是原告於結婚成家之同時，復另
    以永久共同生活之目的而與無親屬關係之韓桐同居，與社會
    常情有間，原告應就此一事實負舉證之責任。
  (二)查原告固據提出里長證明書證明原告之母親簡黃阿燕自68年
    起即長住台北市文山區○○○路○段226號4樓，未曾遷移，
    且依原告提出之該址房屋稅繳款書納稅義務人係簡黃阿燕，
    固可證明簡黃阿燕居住於上址，然本院認為仍無足證明原告
    之主張為真實，蓋以上之證據，僅能證明簡黃阿燕居住於上
    址之事實，不足證明原告或韓桐有實際居住於上址之事實，
    且縱原告與韓桐有實際居住於上址，亦無從證明2 人間有家
    長之家屬之關係；況依原告90、92及93年度綜合所得稅之結
    算申報，原告均申報有房屋租金支出120,000 元，而原告並
    未主張並舉證其房屋租金係向其母親簡黃阿燕給付，是益證
    原告未實際居住於上址。
  (三)承上所述，原告與韓桐並無親屬關係，而原告復未提出其他
    有關原告與韓桐究竟係在台北市文山區○○○路○段226號4
    樓或其他地點共同生活之佐證，僅憑原告提出數張照片，仍
    非可遽信。
  (四)至原告主張以往年度就系爭免稅額均未剔除云云，惟查此乃
    原告未理解現行所得稅法制所致，按現行綜合所得稅係採申
    報制，由稅捐稽徵機關保留事後之查核權，且為達稽徵經濟
    之原則，僅採取抽查的方式而未予全查，因此，當申報書上
    有稽徵機關沒有發現之錯誤而未予剔除時，並不代表爾後於
    不同年度發覺同類型之錯誤時，就不能再予剔除，附予敘明
    。
六、綜上所述，原告之主張，尚非可採，原處分否准認列系爭免
    稅額，核定補徵系爭90至93年度之稅額，於法有據，訴願決
    定遞予維持，亦無不合，原告徒執前詞，訴請撤銷，為無理
    由，應予駁回。又本件屬應適用簡易訴訟程序之事件，爰不
    經言詞辯論逕予判決，附此敘明。
據上論結，本件原告之訴為無理由，爰依行政訴訟法第98條第3
項前段，判決如主文。
中　　華　　民　　國　　96　　年　　5 　　月　  31　  日
                  第  五  庭  法  官　王　碧　芳
上為正本係照原本作成。
本件以訴訟事件所涉及之法律見解具有原則性者為限，始得於本
判決送達後20日內向本院提出上訴狀並表明上訴理由，如已於本
判決宣示後送達前提起上訴者，應於判決送達後20日內補具上訴
理由（均按他造人數附繕本），且經最高行政法院許可後方得上
訴。
中　　華　　民　　國　　96　　年　　5 　　月　　31　　日
                              書記官  徐  子  嵐
